【裁判字號】    97,消債更,97
【裁判日期】    971028
【裁判案由】    更生事件
【裁判全文】
臺灣花蓮地方法院民事裁定            97年度消債更字第97號
聲  請  人  甲○○
                    樓
上列當事人因消費者債務清理事件聲請更生，本院裁定如下：
    主      文
聲請駁回。
聲請費用由聲請人負擔。
    理      由
一、按聲請更生或清算不合程式或不備其他要件者，法院應以裁
    定駁回之，但其情形可以補正者，法院應定期間先命補正，
    消費者債務清理條例（下稱本條例）第8條定有明文。又債
    務人與金融機構協商成立者，不得聲請更生或清算。但因不
    可歸責於己之事由，致履行顯有重大困難者，不在此限；本
    條例施行前，債務人依金融主管機關協調成立之中華民國銀
    行公會會員辦理消費金融案件無擔保債務協商機制與金融機
    構成立之協商，準用前項之規定，復為本條例第151條第5項
    、第6項所明定。準此，債務清償方案成立後，應由債務人
    按其條件履行，惟於其後發生情事變更，在清償期間收入或
    收益不如預期，致該方案履行困難甚或履行不能，而認有不
    可歸責於債務人之事由；或因締結債務清償方案之時，以債
    務人所處之協商時主、客觀環境，按一般有經驗、理性之人
    之標準，以事後觀察，使債務人作成協商意思表示而發生不
    健全或不自由之情形，有高度蓋然性，始從寬認定有不可歸
    責於債務人之事由，而得依本條例第151條第5項但書之規定
    聲請更生或清算。債務人對「如何發生情事變更」，或「如
    何使其產生意思表示不自由或不健全」等情，應詳加說明，
    或提供具體、明確之證據資料，供法院參酌，倘徒憑既有之
    債務清償方案所定協商金額超過債務人可支配之財產總額，
    即謂債務人享有本條例賦予之債務清理權利，無非過於速斷
    。蓋債務清償方案，係經當事人行使程序選擇權所為之債務
    清理契約，債務人自應受該成立之協議所拘束，雖定有不受
    拘束之例外事由，然在其要件解釋上，除應基於私法自治之
    考量外，更應對於債務人新生之債務清理請求權與債權人既
    有之財產權、契約自由權等基本權利間之衝突，加以調和，
    方是正辦。
二、本件債務人聲請更生意旨略以：本人積欠卡債的原因是因為
    民國95年6月間母親過世因而與信用卡預借現金支出當時的
    費用，又因有時收入不夠，用信用卡滿足了當時的需要，所
    以天真的以卡養卡的方式繳交卡費，反而越補越大洞，因而
    每月卡債新臺幣（下同）3萬左右壓得讓收入僅僅1萬8千元
    左右的我喘不過氣，所以於95年間參加協商機制跟最大債權
    銀行談了之後，最後以1萬5千元作為每月償還的金額，因為
    不曾積欠卡債再加上銀行人員當時再三告知若不協商日後就
    沒機會，而且要背負卡債所產生的循環利息，所以對那時想
    要趕快解決卡債的我就毅然的接受了這樣一個金額，繳交了
    大概將近1年的時間縮衣節食過日子就是為了要還卡債，每
    個月的開銷及父親的生活費加上有時婚喪喜慶及一些意外發
    生，因而毀諾，薪水收入不平衡加上每月收入入不敷出才又
    再找各家銀行做個別協商，其中以荷蘭銀行、台新銀行協商
    成功以外，至今還未與國泰世華及台東區中小企銀達成協議
    ，本人有意願償還積欠的債務也必須顧及日後的生活，所以
    想藉由此次更生方案的機會來償還各家銀行，爰依法聲請更
    生等語。
三、經查：
（一）按債務人與金融機構協商成立者，除非因不可歸責於己之
      事由，致履行顯有重大困難，否則不得聲請更生或清算，
      本條例第151條第5項規定意旨甚明。是債務清償方案成立
      後，固由債務人按其條件履行，惟需於其後發生情事變更
      ，在清償期間收入或收益不如預期，致該方案履行困難甚
      或履行不能，因不可歸責於己，始能依本條例第151條第5
      項但書之規定聲請更生或清算。此項規定旨在避免債務人
      任意毀棄已成立之協商，濫用更生或清算之裁判上債務清
      理程序，蓋以債務清償方案係經當事人行使程序選擇權所
      為之債務清理契約，債務人自應受該成立之協議所拘束。
      查本件債務人曾於95年4月29日與金融機構成立協商，自
      同年6月份起，分80期，每期繳款14,971元，並依約繳納
      至96年6月始毀諾（詳卷內債權人荷商荷蘭銀行股份有限
      公司台北分公司97年8月26日函文），是本件應先探究債
      務人之毀諾，是否符合本條例第151條第5項但書「因不可
      歸責於己之事由，致履行顯有重大困難」之規定，而得聲
      請更生。
（二）依債務人所提財政部臺灣省北區國稅局財產歸屬資料清單
      、95年度及96年度綜合所得稅各類所得資料清單可知，債
      務人名下有汽車乙部，其最近二年自任職之林森大新中醫
      診所領取薪資及其他所得總額各為95年194,486元、96年2
      02,680元，足徵債務人之收入呈穩定並增加之狀態。
（三）債務人主張其個人生活基本開銷每月為14,300元（每月保
      費2,300元、電話費1,000元、扶養費3,000元、油錢1,000
      元、車貸4000元及生活費3000元等14,300元），惟本條例
      之立法目的，係為使不幸陷入經濟困境之人得以清理債務
      、重建生活，並在清理過程中能保有符合人性尊嚴之最低
      基本生活，而非維持債務人過去慣常之寬逸生活，是於評
      估履行原協商方案是否顯有重大困難時，並非由債務人任
      意主張其基本生活費用之數額，否則將造成揮霍無度致難
      以履行原協商方案者，反而更容易進入更生程序之歧異現
      象，是本件債務人之每月生活費用，仍應以行政院主計處
      公告之97年度臺灣省平均每人每月最低生活費用（以每年
      家庭收支調查，計算出平均每人每月消費支出之百分之60
      作為最低生活費）9,829元為基準，且債務人之配偶莊建
      明為現役軍人，領有薪俸每月約4萬餘元，當有共同分擔
      生活費用及扶養債務人之能力。又債務人另主張扶養其父
      曾建一每月支出3,000元，惟其亦自承尚有其他扶養義務
      人即兄曾志雄、姐曾秀珠及弟曾志民，顯無完全依賴負債
      累累之債務人扶養之必要，且曾建一每月尚可領取3,000
      元之敬老津貼，扣除該津貼後曾建一每月扶養費6,829元
      由各扶養義務人負擔，債務人僅須負擔1,707元。況依債
      務人陳報之上述支出細目觀之，其每月支出之國華人壽保
      險公司之保險費2,30 0元、電話費1,000元、油錢1,000元
      、機車貸4000元（分12期，已繳4期），占每月收入46%，
      就債務人目前之經濟狀況而言，實難謂係屬必要生活支出
      ；亦足徵其對平衡收入與支出之掌握有所欠缺，尚難遽認
      其協商後之毀諾係無可歸責。
（四）債務人復於97年9月2日補陳因於95年6月3日母親過世期間
      ，向荷蘭銀行借支10-20萬元做為辦理喪事期間費用，爾
      後6月期間喪事，工作休息將近1個月所有開銷全依賴信用
      卡所以才導致無法償還卡債，因而於7、8月份繳款不正常
      ，一延再延導致循環利息日積月累，因而協商毀諾。惟債
      務人之母之繼承人除配偶曾建一外，尚有子女4名，其喪
      葬事宜當由其繼承人共同分擔，若債務人確有代其他繼承
      人支付費用，亦得依法請求返還，故債務人以治喪、工作
      休息近1個月致無法按期還款，依首揭說明，尚難認係屬
      因不可歸責於債務人致履行債務協商顯有重大困難之事由
      。至於債務人為了償還債務，必須經歷履行期間較不寬裕
      之經濟生活，係債務人於負擔債務時即得預見，是依誠實
      及信用之原則，債務人於有履行可能性時，本應誠實勤勉
      地履行債務，要難與金融機構成立協商後，又得率爾聲請
      依更生程序清理其債務。惟債務之履行，除了債務人之努
      力之外，亦需金融機構之債權人審慎評量其社會責任，對
      有還款誠意之債務人給予最大之協助，於追求自己利益之
      際，亦兼顧對方之利益，自不待言。
四、綜上，本件債務人既無不可歸責之事由，依原協商條件履行
    亦非顯有重大困難，應屬聲請更生之要件不備，且又無從補
    正，依首揭條文之意旨，自應駁回其更生之聲請，爰裁定如
    主文。
中    華    民    國    97    年    10    月    28    日
                        台灣花蓮地方法院民事庭
                            法      官  劉柏駿
以上正本係照原本作成。
如不服本裁定，應於裁定送達後10日內向本院提出抗告狀（應抄
附繕本），並繳納抗告費新臺幣1,000元。
中    華    民    國    97    年    10    月    28    日
                            法院書記官  蔡芬芳


司法院資訊處製作；財團法人民間司法改革基金會備份。
